---
title: "R als GIS — Eine kleine Einführung"
author: "Marko Lipka"
date: '2019-04-05'
output:
  learnr::tutorial:
    highlight: kate
    ace_theme: monokai
runtime: shiny_prerendered
---

```{r setup, include=FALSE}
library(learnr)
library(sf)
library(tidyverse)
library(mapview)
knitr::opts_chunk$set(echo = TRUE, results = "hold", comment = NA)

flurstuecksflaechen_ha <- c(Horst     = 0.23, 
                            Ingeborg  = 42.000000,
                            Jaqueline = 11.111111,
                            Kurti     = 12.345678)

#wd <- "/srv/shiny-server/RasGIStutorial_german"
#setwd(wd)

gemischter_vector <- c(3, 4, "fünf")

heart <- st_read("NI_heart.shp")
exp <- st_read("NI_exp.shp")
```

# **R**-Grundlagen:

## Skripte

Skripte sind Programme die in *Skriptsprachen* geschrieben sind.
Sie bestehen aus einer Abfolge von Befehlen, die der Computer ausführen soll.
Die Befehle liegen in Textform vor, so dass Skripte mit einem normalen Texteditor bearbeitet werden können.
Diese Skripte werden vom *Interpreter* der jeweiligen Sprache *ausgeführt*.
Man könnte also im Windows-Editor **R**-Skripte schreiben, die man dann mit dem **R**-*Interpreter* (muss man zunächst [installieren](http://www.r-project.org)) *ausführt*.
Viel schöner ist es aber, in einer sogenannten Entwicklungsumgebung zu arbeiten, die Editor, Interpreter, Hilfeseiten und viele, viele kleine und große Helferlein in sich vereint. Für **R** kann ich uneingeschränkt die Entwicklungsumgebung [**RStudio**](http://www.rstudio.com) empfehlen, sie ist sehr gut.

In diesem Tutorial brauchst Du aber weder Editor noch Interpreter installieren, eine Konsole zum Üben und Spielen gibt's nämlich gratis dazu!
In den Konsolenfenstern (wie unter diesem Absatz) kannst du R-Code ausführen und so die Beispiele nachvollziehen, Übungen lösen und ausprobieren, was das Zeug hält.
Du kannst Dir die Konsole wie eine Zelle in einem Excel-Sheet vorstellen (nur ohne dass man ein "=" voranstellt und eben viel cooler ;-).  
Ausgeführt wird der Code per Klick auf den "**Run Code**"-Button oben rechts an der Konsole.  
***Programmieren lernt man am besten durch Machen... also ran an die Tasten!***

#### Konsole: {#konsole}

*Benutze die Konsole als Taschenrechner und berechne das Produkt aus 2, 3 und 7:*

```{r playground, exercise=TRUE}

```

```{r playground-solution}
2*3*7
```

Und? Kam das richtige Ergebnis raus? Dann Glückwunsch, Du hast eine Programmiersprache genutzt um ein Problem zu lösen, man könnte sagen, Du hast programmiert!

Das war etwas billig, zugegeben...
Ein echtes Programm oder Skript ist eine Abfolge von mehreren Anweisungen, die der *Interpreter* so übersetzt, dass der Computer sie *ausführen* kann. So wie Dein Hirn eine Dir bekannte Fremdsprache so übersetzt, dass Du mit dem Gesagten etwas anfangen kannst. Was genau der Interpreter anstellt, ist nicht wichtig. Entscheidend ist, dass wir eine Sprache lernen wollen, mit der wir dem Computer beibringen können, Dinge für uns zu tun, die uns zu langweilig oder zu schwierig sind...  
Du hast schonmal ein Kochrezept geschrieben? Wunderbar, dann hast Du ja schon Erfahrung.
Eine Reihe von Anweisungen, so wie in einem Kochrezept, wird auch [Algorithmus](https://de.wikipedia.org/wiki/Algorithmus) genannt. Klingt gleich viel wichtiger, was?

Nun sind Computer ziemlich stumpf und machen nur genau das, was man ihnen sagt. Umso wichtiger ist es, dass man sehr präzise ist beim Formulieren der Algorithmen. Eine vergessene Klammer, ein falsch gesetztes Komma, ein missplatziertes Minuszeichen ... und der *Interpreter* weiß nicht weiter und konfrontiert Dich mit Warnungen oder schlimmstenfalls Fehlern. Nach einiger Zeit gewöhnt man sich ab, dem Computer die Schuld für diese Fehler zu geben --- es ist eigentlich fast immer ein Lapsus im eigenen Code.

Jede Programmiersprache ermöglicht das einfügen von Kommentaren in den Code, die vom *Interpreter* ignoriert werden. In **R** werden Kommentare von einem `#`-Zeichen eingeleitet.
Kommentare sind wichtig, um den Programmcode zu erläutern, andere Menschen oder das zukünftige Selbst können es sonst schwer haben, das Programm zu verstehen.  
Kommentare sollen den Programmcode erläutern, nicht noch einmal beschreiben, was der Code tut. Gut geschriebener Code erklärt sich bestenfalls selbst. Die Kommentare geben zusätzlich Aufschluss über die Absichten und Gedanken des Autors sowie z.B. Fallstricke, in die er schon gestolpert ist. 
Wie wichtig Kommentare sind, realisiert man z.B. während man seinen eigenen Code von letzter Woche nicht mehr versteht.

> `Die folgenden Beispiele zeigen Programmcode im grau hinterlegten Kasten.`  
> Die zugehörige Ausgabe (falls es eine gibt) findet sich jeweils im Kasten darunter. 

```{r}
# Ein sehr einfaches R-Skript:
"Hello world!" # Ausgabe einer Zeichenkette
1 + 1 # Addieren zweier Zahlen und Ausgabe des Ergebnisses
```

Das obige Skript besteht aus drei Zeilen mit Kommentaren und Befehlen.

 * Die erste Zeile enthält lediglich einen Kommentar. Sie wird vom Interpreter einfach ignoriert und bewirkt gar nichts.
 * Die zweite Zeile bewirkt das Ausgeben des Texts "Hello world!".   (Es ist Tradition, dass man durch das Erzeugen dieser Ausgabe in die Welt des Programmierens eintaucht. Also gib' Dir 'nen Ruck und nutze die [Konsole oben](#konsole), in der noch die kleine Rechenaufgabe steht...)
 * Die dritte Zeile zählt eins und eins zusammen und gibt das Ergebnis zurück.

Beide Befehle haben jeweils einen *Rückgabewert*, der im Konsolenfenster ausgegeben wird. Einmal den Text **"Hello world!"**
und
einmal die Zahl **2**.

Und was soll die **[1]** davor bedeuten?
Ausgaben in **R** werden nummeriert und die Nummer des ersten Elements jeder Zeile steht in eckigen Klammern voran, wobei mit jedem neuen Befehl die Zählung wieder bei 1 beginnt. Folgendes Beipiel zur Verdeutlichung:

```{r}
1:99 # Kurzform zur Erzeugung einer Reihe ganzer Zahlen von 1 bis 99
## Tip: dies könnte später in einer Übung nützlich sein =)
```

Die Rückgabe besteht also aus einer langen Zahlenfolge, beginnend mit 1, passt aber nicht auf eine Zeile, wird darum auf mehrere Zeilen aufgeteilt und zur besseren Orientierung steht am Anfang jeder Zeile in eckigen Klammern die Nummer des jeweils ersten Elements der Zeile.

Mal sehen, ob schon was hängen geblieben ist:

```{r Kommentare-zeichen, echo=FALSE}
question("Welches Zeichen leitet in R-Code Kommentare ein?",
         answer("#", correct = TRUE),
         answer("!!!", message = "Nein, damit beendet man Sätze in Internet-Diskussionen."),
         answer(" =", message = "Ganz falsch, auch wenn's ein bisschen Ähnlichkeit hat."),
         answer("💩", message = "Nein, das ist für was anderes gut..."))
```

```{r Kommentare-wichtig, echo=FALSE}
question("Wofür sind Kommentare in Programmiersprachen gedacht?",
  answer("Zum deaktivieren von unnützen Codezeilen, die man aber noch nicht löschen möchte.", message = "Ja, man kann Code-Zeilen auch auskommentieren, also durch das Voranstellen des Kommentar-Zeichens deaktivieren. Das ist aber nicht der Zweck von Kommentaren!"),
  answer("Zur Ergänzungen von Gedanken, Notizen und hilfreichen Bemerkungen für das Verständnis des Codes.", correct = TRUE),
  answer("Nur für Anfänger, Profis brauchen das nicht.", message = "Ganz im Gegenteil: Anfänger verzichten oft leichtfertig auf Kommentare und lernen ihren Wert erst mit der Zeit zu schätzen."),
  answer("Deine Mutter!", message = "Äh, ja... Versuch's nochmal.")
)
```

## Variablen

Variablen sind **benannte Speicherplätze** für Daten. Sie könne beliebige Arten und Mengen von Daten enthalten und sollten daher immer sinnvolle Namen haben. In **R** werden Daten mit dem Zuweisungsoperator `<-` in Variablen geschrieben (man kann auch ein `=` benutzen, es gibt aber gute Gründe, das nicht zu tun.):

```{r}
eine_zahl <- 23
```

Das Ablegen in der Variable ersetzt gewissermaßen die Ausgabe auf der Konsole (oder darunter, wie im Fall unserer Übungs-Konsole).
Das Auslesen einer Variable geschieht durch simples 'ausführen' des Variablennamens:

```{r}
eine_zahl
```

#### Probier's aus! {#konsole2}

*Schreibe eine beliebige Zahl in eine Variable namens `zahl` und gib den Inhalt der Variable wieder aus:*

```{r VariablenZahl, exercise = TRUE}

```

```{r VariablenZahl-hint-1}
zahl <- 42
```

```{r VariablenZahl-solution}
zahl <- 42
zahl
```

*Wenn du alles richtig gemacht hast, sollte die gewählte Zahl mit vorangestelltem `[1]` unter der Konsole erscheinen. Falls nicht, hast du womöglich vergessen, in einem zweiten Schritt den Inhalt der Variable `zahl` auszugeben.*

Als Variablenname ist alles erlaubt, was mit einem Buchstaben beginnt.
Es gibt aber gewisse Ausnahmen: so dürfen Variablen z.B. auch mit einem '.' oder '_' beginnen. Ziffern, Rechen- und Vergleichs- und sonstige Operatoren (`+`, `<`, `=`, `?`, `!`, ... ) sind aber tabu!
Man sollte außerdem keine Namen verwenden, die bereits von R selbst vergeben sind (das geht zwar, kann aber leicht zu unerwartetem Verhalten des Programms führen): 

 - Funktionennamen (wir kommen gleich zu den Funktionen) wie `sum`, `c`, `length`, ... sollte man meiden.
 - die Wahrheitswerte `TRUE` und `FALSE` sowie ihre abkürzungen `T` und `F` sind ebenfalls ungeeignet als Variablenname.
 - vordefinierte Konstanten wie `pi`, `letters` oder `month.name` sollten auch nicht überschrieben werden.
 
 Wenn Du Dir bei einem Namen nicht sicher bist, kannst du ihn einfach auf der Konsole ausprobieren. Wenn er noch frei ist, gibt dir der Interpreter einen Fehler zurück.
 
Trau dich! Wähle ein Wort, das **R** bestimmt nicht reserviert hat und finde heraus, wie der Interpreter Dich wissen lässt, dass er mit einem Befehl nichts anfangen kann:
 
```{r Reserviert, exercise = TRUE, exercise.completion = FALSE}

```

#### Noch ein Beispiel:

```{r}
summe <- eine_zahl + 19
summe
```

Im obigen Skript wird 

 1) die Summe aus `eine_zahl` und `19` gebildet und das Ergebnis in die Variable *summe* geschrieben,
 2) der Inhalt der Variable `summe` ausgegeben.
 
 Beachte: Das Ergebniss der ersten Zeile wird nicht ausgegeben sondern in die Variable `summe` geschrieben. Die zweite Zeile hingegen schreibt nicht in eine Variable sondern gibt ihr Ergebnis auf dem Bildschirm aus. In aller Regel will man Ergebnisse zur späteren Weiterverwendung in einer Variable speichern und sie nicht nur auf dem Bildschirm ausgeben.  
Wir erinnern uns: ein Algorithmus ist eine Sequenz von Befehlen zur Lösung eines Problems.
Dafür werden normalerweise mehrere Zwischenschritte benötigt, wobei die Ergebnisse der Zwischenschritte später wieder abgerufen und weiter verwendet werden sollen.

#### Ein kleiner Algorithmus:

```{r}
# Wir berechnen den Rauminhalt eines Zylinders

# Definition der Eingabewerte:
zylinderhoehe_cm    <- 5
zylinderradius_cm   <- 1.6351768
# pi ist bereits vordefiniert. Danke R!!

# Berechnung der Kreisfläche mit der Formel A = π · r²
zyl_grundflaeche_cm2    <- pi * zylinderradius_cm^2

# Berechnung des Zylindervolumens V = A · h
zyl_volumen_cm3 <- zyl_grundflaeche_cm2 * zylinderhoehe_cm

# Ausgabe des Ergebnis
zyl_volumen_cm3
```


Aussagekräftige Variablennamen helfen sehr beim Verständnis des Programmcodes! Zusammen mit ordentlichen Kommentaren machen verständliche Variablennamen **DEN** Unterschied zwischen Code, der nur vom Computer verstanden wird (wenn überhaupt) und Quelltext, den auch ein Mensch nachvollziehen kann. Und das ist es, worauf es beim Programmieren letztlich ankommt:  
Einen Algorithmus zu schreiben, der richtige Ergebnisse liefert und für den Leser nachvollziehbar ist.






## Funktionen

In **R** wird fast alles mit *Funktionen* erledigt. Als Excel-User ist man mit dem Konzept bereits vertraut. In **R** funktioniert das eigentlich genauso, nur das es viel mehr Funktionen gibt. Funktionen nehmen meistens wenigstens eine Eingabe entgegen, tun damit etwas (was normalerweise im Zusammenhang mit dem Funktionsnamen steht) und geben in der Regel ein Ergebnis zurück.

Die Funktion `round()` zum Beispiel rundet einen numerischen Wert:

```{r}
round(1.234)
```

Probier ein wenig herum! Welche Funktion könnte die Summe einer Reihe von Zahlen ausgeben?

```{r Funktionen, exercise = TRUE}
...(1, 2, 3)
```

```{r Funktionen-solution}
sum(1, 2, 3)
```


Das wenden wir doch gleich mal an (wenn Du nicht weiter kommst, drück den Hint-Button für Hinweise):

```{r reihensumme, exercise=TRUE}
# Gib die Zahlen von 1 bis 100 auf der Konsole aus. (Gab's da nicht so nen Trick mit nem Doppelpunkt?!?):

# Schreibe das Ergebnis in eine Variable namens 'eins_bis_hundert':

# Bilde die Summe all dieser Zahlen. Wende dafür die Funktion sum() auf die Variable 'eins_bis_hundert' an:

# Du darfst meinetwegen kurz mal daran denken, wie das in Excel gehen würde =)
```

```{r reihensumme-hint-1}
# Gib die Zahlen von 1 bis 100 auf der Konsole aus:
von:bis
# Schreibe das Ergebnis in eine variable Namens 'eins_bis_hundert':

# Bilde die Summe all dieser Zahlen. Benutze dafür die Funktion sum():

```

```{r reihensumme-hint-2}
# Gib die Zahlen von 1 bis 100 auf der Konsole aus:
1:100
# Schreibe das Ergebnis in eine variable Namens 'eins_bis_hundert':
eins_bis_hundert <- ...
# Bilde die Summe all dieser Zahlen. Benutze dafür die Funktion sum():

```

```{r reihensumme-hint-3}
# Gib die Zahlen von 1 bis 100 auf der Konsole aus:
1:100
# Schreibe das Ergebnis in eine variable Namens 'eins_bis_hundert':
eins_bis_hundert <- 1:100
# Bilde die Summe all dieser Zahlen. Benutze dafür die Funktion sum():
...(eins_bis_hundert)
```

```{r reihensumme-solution}
# Gib die Zahlen von 1 bis 100 auf der Konsole aus:
1:100
# Schreibe das Ergebnis in eine variable Namens 'eins_bis_hundert':
eins_bis_hundert <- 1:100
# Bilde die Summe all dieser Zahlen. Benutze dafür die Funktion sum():
sum(eins_bis_hundert)
```

Du kennst nun die Funktionen `sum()` und `round()`.
Löse damit folgende Aufgabe:  
Die Variable `flurstuecksflaechen_ha` enthält die Flächenmaße einer Reihe von Flurstücken in einem Windeignungsgebiet. Ermittle die Gesamtfläche der Flurstücke, runde das Ergebnis und schreibe es in die Variable `gesamtflaeche_ha`.

```{r RundeReihe, exercise = TRUE}
# Schau dir den Inhalt der variable 'flurstuecksflaechen_ha' erst einmal an:

# Berechne die Summe aller Werte in dieser Variable und gebe das Ergebnis auf der Konsole aus:

# Erweitere die Code-Zeile so, dass die Summe gerundet wird. Gib das Ergebnis auf der Konsole aus:

# Es sollte 66 heraus kommen, ja, 66 nicht 42!
```

```{r RundeReihe-solution}
# Schau dir den Inhalt der variable 'flurstuecksflaechen_ha' erst einmal an:
flurstuecksflaechen_ha
# Berechne die Summe aller Werte in dieser Variable und gebe das Ergebnis auf der Konsole aus:
sum(flurstuecksflaechen_ha)
# Erweitere die Code-Zeile so, dass die Summe gerundet wird. Gib das Ergebnis auf der Konsole aus:
round(sum(flurstuecksflaechen_ha))
```

Die Teile innerhalb der Klammer einer Funktion heißen *Argumente*.
Funktionen haben oft mehrere Argumente, diese sind dann durch Kommata getrennt. Funktionen können aber auch mit nur einem oder gar keinem Argument aufgerufen werden. Welche Argumente eine Funktion kennt, entnimmt man dem Handbuch, das es zu jeder Funktion gibt. Alternativ lässt man sich von der Auto-Vervollständigung seiner Entwicklungsumgebung (z.B. **RStudio**) helfen:

```{r AutoCompletion, exercise = TRUE}
# Tippe "round(" und anschließend die Tab-Taste (↹)

# es sollte eine Auswahl der Argumente erscheinen, die die Funktion kennt.
# Für das Handbuch führe folgenden Befehl aus:
?round
```

Ja, ich weiß... Das sieht gruselig aus. Aber auch hier hilft Dir eine gute Entwicklungsumgebung. In RStudio z.B. gibt es die Handbücher für alle Funktionen in deutlich hübscher! Sie sind dennoch etwas gewöhnungsbedürftig...

Im folgenden Beispiel werden der Funktion `round()` *zwei* Argument mitgegeben, die zu rundende Zahl (*x*) und die Anzahl Dezimalstellen (*digits*) auf die gerundet werden soll. Die Argumente können, müssen aber nicht, mit ihrem Namen aufgerufen werden. 
Wählt man die faule Variante (ohne Namen), muss man unbedingt auf die richtige **Reihenfolge der Argumente** achten.
Am Anfang empfiehlt es sich, sicherheitshalber alle Argumente zu benennen. 

```{r Argumente}
# Aufruf mit Argument-Namen in der 'richtigen' Reihenfolge:
round(x = 1.234, digits = 2) # empfohlen, gerade für Anfänger
# Aufruf ohne Argument-Namen in der 'richtigen' Reihenfolge:
round(1.234, 2) # faul und oft unverständlich
# Aufruf teils mit, teils ohne Argument-Namen:
round(1.234, digits = 2) # häufig, der Kompromiss


# Aufruf mit Argument-Namen in anderer Reihenfolge:
round(digits = 2, x = 1.234) # unüblich und verwirrend
# Aufruf ohne Argument-Namen in FALSCHER Reihenfolge:
round(2, 1.234) # sowas kommt von sowas, nämlich !!
```

Mal sehen, ob du alles Wichtige mitgeschnitten hast:

```{r Funktionen-quiz, echo=FALSE}
question("Welche Aussagen treffen für Funktionen der Programmiersprache R zu?",
  answer("Eine Funktion kann mit mehreren Argumenten aufgerufen werden; dann muss man auf die richtige Reihenefolge oder die korrekte Benennung der Argumente achten.", correct = TRUE),
  answer("Funktionen spielen in R nur eine untergeordnete Rolle.", message = "Nein, Funktionen sind ein ganz zentraler Bestandteil der Sprache R."), 
  answer("Man muss jeder Funktion ein =-Zeichen voranstellen, damit sie korrekt ausgeführt wird.", message = "Das hast du wohl mit Excel verwechselt =)"), 
  answer("Die Rückgabe einer Funktion, ihr Ergebnis, kann in einer Variable für die spätere Verwendung gespeichert werden.", correct = TRUE)
)
```

## Datentypen und -strukturen

### Datentypen 

Es ist wichtig, darauf zu achten, was für eine Art Daten man verarbeitet. Es gibt neben **numerischen Werten** (*numeric*) und **Zeichenketten** (*character*) noch viele weitere, aber für den Anfang reichen uns die beiden wichtigsten.

#### Zeichenketten (*character*)

Zeichenketten werden von Anführungszeichen gerahmt.
Dabei ist egal, ob man einfache oder doppelte Anführungszeichen verwendet:

```{r}
"zweiundvierzig"
'zweiundvierzig'
```

Text ohne Anführungszeichen wird als Variablenname interpretiert.
Versuche doch mal, `zweiundvierzig` ohne Anführungszeichen auf der Konsole auszuführen:

```{r TextOhneAnfuehrungszeichen, exercise = TRUE}
zweiundvierzig # dies wird fehlschlagen!
```

Der Aufruf `zweiundvierzig` versucht, den Inhalt einer Variable `zweiundvierzig` auszugeben, nicht einen Textstring "zweiundvierzig". Sofern diese Variable nicht existiert, wird ein Fehler ausgegeben:

> object 'zweiundvierzig' not found


#### Numerische Werte (*numeric*)

Numerische Werte benutzt man ohne weitere Kennzeichnung:

```{r}
eine_echte_zahl <- 42 # das ist eine Zahl...
eine_echte_zahl + 0 # ... man kann damit rechnen
```

#### Übung

```{r Datentypen, exercise = TRUE}
# Gib die Werte aus den Variablen 
eine_echte_zahl <- 42
# und 
text_der_aussieht_wie_eine_zahl <- "42"
# auf der Konsole aus:

# Erkenne den Unterschied zwischen numerischem Wert und Text!
```

### Datenstrukturen

Daten können in ganz verschiedenen (und beinahe beliebig komplexen) Kombinationen und Strukturen angeordnet sein.
In der einfachsten Form, steckt nur ein einzelner Wert in einer Variable.

Das kann eine Zal sein ...:

```{r}
nur_ein_Wert <- 42 # Erstellen einer Variable mit nur einem Wert
nur_ein_Wert # Ausgabe des Inhalts
```

... ein Wort ...:

```{r}
nur_ein_wort <- "zweiundvierzig"
nur_ein_wort
```


Oder ein Satz:

```{r}
ein_Satz <- "Die Antwort auf die Frage nach dem Leben, dem Universum und dem ganzen Rest"
ein_Satz
```


#### Vektoren

Oft werden aber auch Reihen von gleichartigen Werten in einer Variable ablegelt, sogenannte Vektoren (*vector*). Man kann sie auf verschiedene Arten generieren, meist durch das Verketten von Einzelelementen mithilfe der Funktion `c()` (*concatenate*).

```{r}
drei_vier_und_fuenf <- c(3, 4, 5) # 'c' steht für concatenate (verknüpfen)
drei_vier_und_fuenf # gibt die eben abgelegte Zahlenreihe aus
```

```{r}
ganzzahlen_von_eins_bis_zehn <- 1:10 # die faule Variante, eine Zahlenreihe zu generieren
ganzzahlen_von_eins_bis_zehn # Ausgabe des Inhalts auf der Konsole
```

```{r}
grossbuchstaben <- c("A", "B", "C", "D") # ein vector vom Typ 'character'
grossbuchstaben
```

Eine wichtige Eigenschaft des Vektors ist, dass alle seine Elemente **denselben Datentyp** haben.
Versuche, einen Vektor mit verschiedenen Datentypen zu erstellen:

```{r GemischterVektor, exercise = TRUE}
gemischter_vector <- c(3, 4, "fünf")
# Gib den Inhalt von 'gemischter_vector' auf der Konsole aus:

# Kannst du erkennen, welchen Datentyp der Vektor hat?
```

Versucht man, in einen Vektor Elemente verschiedener Datetypen zu schreiben, speichert **R** alle Elemente in einem einheitlichen Datentyp.
In die Variable `gemischter.vector` wurden zwei Zahlen (3 und 4: *numeric*) und ein Textstring ("fünf": *character*) aneinandergekettet. In so einem Fall wählt **R** den Datentyp für den vector aus, in dem jeder Wert ohne Informatiosverlust gespeichert werden kann, nämlich *character*. Der String "fünf" lässt sich nicht als *numeric* speichern, die Zahlen aber sehr wohl als *character*.

Mit Vektoren vom Typ *numeric* kann man rechnen:

```{r}
# Berechnen wir die Mittelwerte der beiden Zahlenreihen:
mean(drei_vier_und_fuenf)
mean(ganzzahlen_von_eins_bis_zehn) 
```


Mit einem Vektor vom Typ *character* sind numerische Operationen nicht möglich:

```{r}
mean(grossbuchstaben)
```

Das Ergebnis des Versuchs, den Mittelwert aus einer Reihe von Buchstaben zu bilden, ist **NA**, was so viel wie '*not applicable*' (nicht anwendbar, nicht zutreffend) oder '*not available*' (nicht verfügbar) bedeutet. Zusätzlich wird eine Warnung ausgegeben, dass nicht-numerische Daten in die Funktion *mean()* gefüttert wurden.


```{r MeanGemischterVektor-quiz, echo=FALSE}
question("Was bewirkt der Aufruf von `mean(gemischter_vector)` für eine Ausgabe und warum? In der Konsole unter diesem Quiz kannst du es ausprobieren:",
         answer("'NA' und eine Warnung, da der Vektor neben numerischen Werten auch Textstrings enthält.", message = "Vektoren können keine Elemente unterschiedlicher Datentypen enthalten, sie haben immer einen einheitlichen Datentyp! Der Vektor wurde zwar bei seiner Erstellung mit numerischen Werten und Textstrings gefüttert, die numerischen Werte wurden aber als *character*, also als Textstrings, gepeichert."),
         answer("'NA' und eine Warnung, da der Vektor den Datentyp *character* hat, also nicht-numerisch ist.", correct = TRUE),
         answer("4, den Mittelwert der Werte 3, 4 und 5.", message = "Nein, das ist nicht die Ausgabe des Aufrufs `mean(gemischter_vector)`. Benutze doch bitte die Konsole und probiere es aus...")
)
```

```{r MeanGemischterVektor, exercise = TRUE}

```

```{r MeanGemischterVektor-solution}
mean(gemischter_vector)
```


#### Tabellen (*data.frame*)

Eine sehr nützliche und weithin bekannte Struktur ist die  **Tabelle** (in **R** *data.frame* genannt):

```{r}
data.frame_beispiel <- data.frame(Zahlen = 41:43,
           Text = c("Nicht die Antwort ...",
                    "Die Antwort ...",
                    "Nicht die Antwort ..."),
           mehrText = "... auf die Frage nach dem Leben, dem Universum und dem ganzen Rest",
           stringsAsFactors = FALSE)

data.frame_beispiel
```

Der Code produziert eine Tabelle mit 3 Zeilen, da die erste Spalte (**Zahlen**) die Zahlen 41 bis 43 enthalten soll.
Die zweite Spalte (**Text**) wird ebenfalls mit einem Vektor der Länge 3 gefüttert: `c("Nicht die Antwort ...", "Die Antwort ...", "Nicht die Antwort ...")`. 
Der dritten Spalte (**mehrText**) wurde nur ein einzelner Wert mitgegeben, der folglich einfach in jeder Zeile wiederholt wird.

Anders als  zum Beispiel in Excel, haben die Spalten jeweils einen einheitlichen Datentyp (wie beim Vektor).
Das heißt, die gesamte Spalte "**Text**" im Beispiel oben hat den Datentyp *character*, die Spalte "**Zahlen**" hat den Typ *numeric* (genauer gesagt *integer*, also *Ganze Zahl*).


Tabellen haben **eindeutige** *Spaltennamen*, *Spaltennummern* und *Zeilennummern*, mit denen die Daten darin addressiert werden können (nicht unähnlich zu Excel aber schon deutlich anders).
Extrem mächtige und dabei sehr einfach zu bedienende Werkzeuge zum Filtern und Manipulieren von Tabellen lernen wir in einem späteren Kapitel (*in Arbeit*) noch kennen, wenn es um **tidy data** geht.

## Geodaten in **R** --- die Basics

Geodaten werden standardmäßig nicht von R unterstützt, doch Dank einer großen, freundlichen, kompetenten Community gibt es eine riesige Menge an Erweiterungen (sogenannte *Packages*), mit denen sich der Funktionsumfang den eigenen Bedürfnissen anpassen lässt.

Eine dieser Erweiterungen ist das **simple features** Package (*sf*). Es erlaubt das komfortable Laden, Manipulieren und Speichern von Geodaten (Points, Lines, Polygons, ...) mit Hilfe von bekannten Tools aus dem GIS-Werkzeugkasten (Puffer, Union, Projezieren, ...). Diese Werkzeuge kommen natürlich als R-Funktionen daher --- wie fast alles in **R** --- und beginnen mit "*st_*" (z.B. *st_buffer()*; 'st' steht für "spatial/temporal").

Ein weiteres Package **mapview** ermöglicht die dynamische Visualisierug von Geodaten.

### Eine dynamische Karte mit 4 Zeilen Code:

Laden und visualisieren eines Polygons aus einem shp-File.

```{r echo=TRUE, message=FALSE, warning=FALSE}
library(sf) # lade das sf Package
library(mapview) # lade das mapview Package

# Laden eines shapefiles mit der st_read() Funktion und Ablegen in einer Variable:
ein_polygon <- st_read(dsn = "NI_exp.shp") # "dsn" steht für data source name

# Visualisieren mit mapview():
mapview(ein_polygon)
```

Der simple Aufruf `mapview(ein_polygon)` generiert dieses kleine WebGIS für uns, inklusive:

  - 5 voreingestellten Hintergrundkarten (Layer-Button)
  - Maßstab (unten links)
  - Feature-Abfrage-Funktion (Klick auf Feature)
  - Quellenliste (unten rechts)
  - ...
  
Ist das nicht toll?!?

Zugegeben, diese 4 Zeilen generieren nur die Karte, nicht die Webseite drumherum. In [diesem kurzen Tutorial](https://markolipka.github.io/WhyAndHowRMarkdown/) lernst du, wie verblüffend einfach das mit **RMarkdown** geht.



### Geodatenverarbeitung:

Wir wollen aber Geodaten verarbeiten, nicht nur angucken.
Wie wäre es zum Beispiel mit einer Transformation in *UTM32*, Puffern, Clippen und anschließendem Visualisieren?

Im Folgenden werden nacheinander verschiedene Geo-Verarbeitungsschritte vorgenomen, was entweder erfordert, dass man das Ergebnis jedes Zwischenschritts in einer eigenen Variable speichert und mit dieser im nächsten Schritt weiter macht ...

```{r, warning=FALSE}
# Transformation:
ein_polygon_utm32 <- st_transform(x = ein_polygon, 
                                  crs = 32632)
# Puffern:
ein_puffer        <- st_buffer(x = ein_polygon_utm32, 
                               dist = 222)
# Clip:
clipped           <- st_difference(x = ein_puffer, 
                                   y = ein_polygon_utm32)
# Visualisierung:
mapview(clipped)
```

... oder aber, man nutzt eine wunderbare Abkürzung, den sogenannten Pipe-Operator `%>%` (aus dem `tidyverse`-Package).
Damit kann man eine Abfolge von Operationen bauen, bei der immer das Ergebnis aus dem vorhergehenden Schritt die Eingabe für den nachfolgenden Schritt ist:



```{r, message=FALSE, warning=FALSE}
library(tidyverse) # eine Sammlung großartiger Packete zur Handhabe 'sauberer Daten'

ein_polygon %>%
  st_transform(crs = 32632) %>% # Transformation
  st_buffer(dist = 222) %>% # Puffer
  st_difference(st_transform(ein_polygon, crs = 32632)) %>% # Clip
  mapview() # Visualisierung
```

------------

Jetzt bist Du dran; wir wollen nun anstelle der Geometrie **ein_polygon** ein anderes Polygon puffern.
Ergänze das folgende Skript dazu bitte an den markierten Stellen so, dass 

- das Shape-file **NI_heart.shp** geladen,
- mit einer geeigneten Pufferdistanz gepuffert und
- das Ergebnis mit der Funktion `mapview()` dargestellt wird.

Orientiere Dich an den Beispielen oben, wenn du nicht weiter kommst:


```{r HerzPuffer, exercise = TRUE}
# Ergänze an den markierten Stellen:
...("/srv/shiny-server/RasGIStutorial_german/NI_heart.shp") %>% # Polygon einlesen
  st_transform(crs = 32632) %>% # Transformation
  st_buffer(dist = ...) %>% # Puffer in m
  ... # Visualisierung
```

```{r HerzPuffer-solution}
# Ergänze an den markierten Stellen:
st_read("/srv/shiny-server/RasGIStutorial_german/NI_heart.shp") %>% # Polygon einlesen
  st_transform(crs = 32632) %>% # Transformation
  st_buffer(dist = 10) %>% # Puffer in m
  mapview() # Visualisierung
```


## Tidy Data --- die Basics

***Dieses Kapitel ist noch in Arbeit***

*Konstruktive Kritik, Zuspruch und kaltes Bier könnten die Entstehung beschleunigen...*